臺灣高等法院臺南分院民事判決　九十一年度上易字第一○三號　Ｊ
　　　上　訴　人　丙　○○○
　　　訴訟代理人　乙　○　○
　　　被 上 訴人　甲　○　○.
右當事人間請求侵權行為損害賠償事件，上訴人對於中華民國九十一年三月十二日臺
灣臺南地方法院第一審判決（九十年度訴字第一七五七號）提起上訴，本院判決如左
：
      主      文
原判決關於命上訴人給付超過新台幣捌拾萬元本息部分，及該部分假執行之宣告，暨
訴訟費用之裁判均廢棄。
右開廢棄部分，被上訴人在第一審之訴及假執行之聲請均駁回。
其餘上訴駁回。
第一、二審訴訟費用由上訴人負擔五分之二，餘由被上訴人負擔。
      事      實
甲、上訴人方面：
一、聲明：求為判決：（一）原判決就被上訴人勝訴部分廢棄。（二）右開廢棄部分
    ，被上訴人在第一審之訴駁回。（三）第一、二審訴訟費用由被上訴人負擔。
二、陳述：除與原判決記載相同者，予以引用外，補稱：
（一）就被上訴人（即甲○○）是否同意上訴人（即丙○○○）與被上訴人之前夫唐
      榮宏相姦，和被上訴人於偵查中提出之兩張照片是否上訴人應被上訴人要求所
      拍乙節：被上訴人之前夫唐榮宏在檢察官偵訊時所供稱：「我們二人進去約二
      十分鐘我太太才進去，因門沒有鎖，開門就進去了，那天我太太沒有跟我們一
      起去，是我載丙○○○去，我是於切結書寫過後一個月再到旅社」等語，並非
      實情。唐某之所以為如上之證述，係因受到告訴人之壓迫，此等事實有唐榮宏
      親口向上訴人澄清何為以上證言之始末，此有上訴人提出之唐榮宏親自書寫之
      切結書及其錄音帶可資為憑。證明被上訴人（即甲○○）同意上訴人（即丙○
      ○○）與被上訴人之前夫唐榮宏相姦。且被上訴人於偵查中提出之兩張照片亦
      為上訴人應被上訴人要求所拍。證人劉國家亦證稱：「唐榮宏說照片是他太太
      照的。」（見原審九十一年二月二十六日言詞辯論筆錄）。證人楊惠年及劉國
      家在審理時就十分清楚地證明被上訴人同意上訴人與被上訴人之前夫唐榮宏交
      往。
（二）切結書是受脅迫所簽：被上訴人之女唐郁婷於八十八年十一月十二日深夜十一
      點多至上訴人家裡大聲喧鬧，並要求上訴人自往後不得再和唐榮宏來往，當晚
      上訴人即承諾答應不再和唐榮宏交往，但被上訴人之女唐郁婷表示口說無憑，
      就擅自寫下切結書要求上訴人與上訴人之女楊惠年蓋指印保證。且又大聲喧嘩
      ，又一再表示如果不蓋章，要脅要將上訴人與被上訴人之夫合照之裸照四處張
      貼，讓上訴人無法在關廟立足。被上訴人又於隔日早晨也就是八十八年十一月
      十三日到上訴人家中，當時上訴人三名女兒皆在家裡，向上訴人之女楊惠年親
      口坦承一開始是被上訴人同意上訴人與被上訴人之夫交往，只要兩人不要太過
      明目張膽，引起左鄰右舍非議即可，上訴人之女即證人楊惠年當場表示會勸導
      上訴人不要再和被上訴人之夫來往，豈料被上訴人竟以該切結書與照片提起訴
      訟。
（三）告訴人共提出二張上訴人與唐榮宏正在進行性行為之照片，其中一張係在八十
      八年七月二十五日在告訴人家中所拍，照片右下方印有日期可查，另一張相片
      亦為切結書簽立前，伊等三人共同到新化虎頭埤遊玩，回程時，至歸仁國仁旅
      社休息，因告訴人陳稱上次八十八年七月二十五日拍攝之照片不太清楚，希望
      再拍攝一次留念，乃再度要求拍攝，上訴人與唐榮宏遂同意拍攝。觀看此兩張
      照片，上訴人與唐榮宏進行性行為之照片，兩人並無任何驚慌、遮掩之動作，
      反似乎故意供人拍攝，顯與一般通姦之男女遭查獲後，舉止失措急於掩飾之神
      情有異，而告訴人稱該照片係尾隨上訴人與唐榮宏二人進入國仁旅社，趁其兩
      人進入房間時，即打開房門，伺機加以拍攝，並非偷拍等情，故係如此，即上
      訴人與唐榮宏二人於國仁旅社進行性行為時，被上訴人應事前並不知情，如何
      能剛好拍攝到上訴人與唐榮宏進行性行為之照片，再者被上訴人又稱上訴人與
      唐榮宏於國仁旅社進行性行為時並無鎖門，才得以進入拍攝兩人進行性行為之
      照片，如此隱晦之事竟無鎖門，顯然與一般常情相違背。事實上的確是被上訴
      人、唐榮宏、上訴人三人一同至國仁旅社休息，並由上訴人拍照留念。
（四）被上訴人、上訴人與唐榮宏當時在國仁旅社休息時所拍攝上訴人與唐榮宏性行
      為照片並不只一張，被上訴人應將當日在國仁旅社所拍攝之全部照片及底片供
      法官查證。
（五）按本件所謂之侵權行為之損害賠償乙節，所憑之證據即所謂之切結書，查被上
      訴人之夫唐榮宏於民國八十八年三月間至同年十二月間所發生之各種情節，顯
      係時下所謂之三人遊戲，更有可議之處。乃是本件尚穿插了被上訴人之女唐郁
      婷從中攪和並加油添醋，本來這種有違社會善良風俗之事，一個好家庭之子女
      對大人這些作為何來置喙之餘地，原審對此未予以審酌。事實上本件是當時三
      人都知之甚詳，就本件證物來說，八十八年七月二十五日在被上訴人家中所指
      ，即在書立切結書前之事，依所謂被上訴人之夫所說，是我們三人一起去旅社
      ，照片是被上訴人提起要我們做給他照‧‧‧，原審未予審酌，對被上訴人之
      女持有照片乙事，其中不法之意圖，使上訴人蒙受不白之冤，原審欠予週察，
      不失率斷之嫌。
（六）被上訴人於八十八年十一月一日左右，前往新化虎頭埤三人一起遊玩時，於回
      程時被上訴人提議說八十八年七月二十五日所拍攝之照片不清楚，想再拍一次
      作為留念。故有本次第二項所照的照片，詎料本次過程以後一個禮拜的時間，
      被上訴人之女唐郁婷所說系爭照片是其母在八十八年十二月三十日才拿出照片
      給我看的說詞全係謊言，是本件全係被上訴人自導自演嫁禍於人，企圖獲得不
      法利益，其以不法之手段所為之設計、偷攝，妨害他人秘密行為，上訴人已另
      案提出應有之追訴權，以證明上訴人受害，本件明係時下社會不正常現象的所
      謂三Ｐ行為，原審未予詳究，完全偏向不法之被上訴人，實有未洽。
三、證據：援用第一審所提證據。
乙、被上訴人方面：
一、聲明：求為判決：（一）上訴駁回。（二）第二審訴訟費用由上訴人負擔。
二、陳述：除與原判決記載相同者，予以引用外，補稱：
（一）上訴狀之事實理由欄內容不實在。上訴人於民國八十八年三月間起至同年十二
      月間某日止明知被上訴人當時為唐榮宏之配偶，仍與唐榮宏通姦，妨害被上訴
      人家庭及夫妻關係。業經台灣台南地方法院九十年易更字第三號刑事判決處「
      盧素月連續與有配偶之人相姦，處有期徒刑參月」，上訴人未上訴而確定在案
      ，刑事判決影本已附卷。上訴人於八十八年十一月十二日所立切結書：「本人
      盧素月與唐榮宏通姦數次，但已有反悔之心，答應唐榮宏全家成員，自即日起
      不再與唐榮宏有任何交通（通電，信，見面）若再有此類情事發生，願意以新
      台幣貳百萬元整賠償唐甲○○女士，無論是否為唐榮宏主動約見，一律賠償。
      今日證人為楊惠年，唐郁婷，唐甲○○。茲此，本據日後可呈台南地方法院呈
      堂證物，在此以手印為信。民國八十八年十一月十二日。本人盧素月按手指印
      」。以上內容業經上訴人八十九年三月十日在偵查庭供認（偵查卷17頁）。又
      上訴人於八十八年十一月十二日立切結書後續與唐榮宏來往，不僅發生性關係
      ，且上訴人兒子乙○○結婚，上訴人叫唐榮宏至中央禮品店印喜帖，新豐花店
      訂喜宴花籃，紅葉服飾店購服裝，金飾等叫唐榮宏付款，由刑事二審卷96頁信
      函可查。至於上訴狀所附八十九年五月二十九日之切結書內容不實在。唐榮宏
      已供稱是怕丙○○○被判刑去關，家裡沒人照顧（刑事二審卷二十七頁）。經
      二審刑事庭調查認定八十九年五月二十九日切結書不實在。所以台灣高等法院
      台南分院八十九年上易字第一五八二號刑事判決認定上訴人與被上訴人簽立切
      結書後應有與唐榮宏發生相姦情事，而被上訴人並未事前縱容上訴人與唐榮宏
      相姦，事後也未宥恕。楊惠年與劉國家之供詞均不足採信。
（二）兩造於八十八年十一月十二日所立切結書是上訴人自由意願所立，在刑事卷內
      上訴人多次承認，並無被迫情形。也無翌日又去上訴人家之事。
（三）至於八十八年七月二十五日之照片是唐榮宏照相，被上訴人並不知情。（偵查
      卷二十四頁）。上訴人續與唐榮宏來往發生性行為，又叫唐榮宏為其子乙○○
      八十九年一月十二日結婚花費準備之事並不爭執。也請向關廟鄉中央禮品店及
      新豐花店等查證，可證上訴人確實違約，侵害被上訴人之權益。依侵權行為非
      財產上損害賠償及依切結書約定賠償義務，上訴人均應賠償被上訴人。原判決
      只判准一百萬元，合法合理並無不當。上訴無理由。
三、證據：援用第一審所提證據。
丙、本院依職權向臺灣臺南地方法院檢察署調閱八十九年度偵字第三一一一號偵審卷
    宗。
      理      由
一、本件被上訴人起訴主張：上訴人於八十八年三月間起明知被上訴人當時為唐榮宏
    之配偶，仍與唐榮宏通姦，嗣於八十八年十一月十二日簽立切結書承諾：「本人
    盧素月與唐榮宏通姦數次，但已有反悔之心，答應唐榮宏全家成員，自即日起不
    再與唐榮宏有任何交通（通電、信、見面）若再有此類情事發生，願意以新台幣
    二百萬元整賠償唐甲○○女士，無論是否為唐榮宏主動約見，一律賠償。」，卻
    於八十八年十二月間仍與唐榮宏至台南縣歸仁鄉國仁旅社第二０二號房內相姦，
    經被上訴人尾隨跟蹤發現，精神上痛苦萬分。為此，本於侵權行為非財產上損害
    賠償及切結書約定賠償義務，請求上訴人給付被上訴人二百萬元及自起訴狀繕本
    送達翌日之法定遲延利息等語。
二、上訴人則以：上訴人與訴外人唐榮宏發生性行為，係經被上訴人之同意，被上訴
    人於台南地方法院檢察署提出之二張照片，均係被上訴人以留念為由而拍攝，並
    均是在簽寫系爭切結書之前所照，唐榮宏於刑事庭對伊不利之證詞，是因受到被
    上訴人之壓迫，並非事實；至於系爭切結書係被上訴人之女唐郁婷所寫，命伊在
    上簽名，並威脅如不簽名將公開伊與訴外人唐榮宏為性行為之裸照，伊因不識字
    ，且怕吵到鄰居，才在上簽名等語，資為抗辯。
三、上訴人於八十八年三月間起明知被上訴人當時為唐榮宏之配偶，仍與唐榮宏通姦
    ，嗣於八十八年十一月十二日簽立切結書承諾：「本人盧素月與唐榮宏通姦數次
    ，但已有反悔之心，答應唐榮宏全家成員，自即日起不再與唐榮宏有任何交通（
    通電、信、見面）若再有此類情事發生，願意以新台幣二百萬元整賠償唐甲○○
    女士，無論是否為唐榮宏主動約見，一律賠償。」，卻於八十八年十二月間仍與
    唐榮宏至台南縣歸仁鄉國仁旅社第二０二號房內相姦等事實，業據提出切結書、
    臺灣臺南地方法院九十年度易更字第三號刑事判決、戶籍謄本各一件、訊問筆錄
    一份、臺灣臺南地方法院檢察署八十九年度偵字第三一一一號起訴書一份為證，
    上訴人雖自認於八十八年七月間與訴外人唐榮宏分別在被上訴人家中及臺南縣歸
    仁鄉國仁旅社為性行為，及於八十八年十一月十二日簽立系爭切結書，惟以前開
    情詞置辯。是本件兩造爭執要旨厥為：被上訴人是否同意上訴人與訴外人唐榮宏
    相姦？被上訴人於偵查中提出之二張照片是否上訴人應被上訴人要求所拍？切結
    書是否受脅迫所簽？上訴人於簽立切結書後是否仍與被上訴人相姦？
四、經查：
（一）上訴人與被上訴人之前夫唐榮宏（於九十年一月二十九日與被上訴人離婚）於
      八十八年三月間起至十二月間某日止，二人發生多次之性行為，均未經被上訴
      人同意乙節，業據證人唐榮宏於偵查中證述：渠與上訴人間婚外情事件，被唐
      甲○○發現之後，唐甲○○就在八十八年十一月十二日晚上十一時許，由上訴
      人簽下切結書，但之後在同年十二月間，上訴人又與渠至國仁旅社，正當渠與
      上訴人發生性行為時，唐甲○○就衝進房來拍照存證等語明確在卷（參見偵查
      卷第三頁、第二十四頁訊問筆錄），核與被上訴人指述情節相符，且被上訴人
      如有意與上訴人共事一夫，焉會命上訴人寫下切結書，並約定如有違約需賠償
      二百萬元，上訴人稱與唐榮宏之婚外情係經原告同意云云，與常情有違，自不
      足採。至於證人楊惠年到庭雖結證：「‧‧‧被上訴人說當初是他同意自己先
      生來與媽媽交往，只要不被左鄰右舍指點，都沒有關係，我媽媽沒有與他們來
      往‧‧‧」等語（見原審九十年十月十二日言詞辯論筆錄），惟證人楊惠年為
      上訴人之女，其證詞難免迴護，亦不足採。
（二）上訴人於臺灣臺南地方法院刑事案件審理時陳稱：「我們三人一同到旅社，告
      訴人（即本件被上訴人）在旁邊照相，在他家也照相，在旅社也照很多，用三
      腳架」等語（見臺灣臺南地方法院八十九年度易字第一三０三號刑事卷第十五
      頁），惟如被上訴人提出之照片係被上訴人所拍攝，則被上訴人手持相機直接
      拍攝即可，又何須架設三腳架再予拍攝？復觀被上訴人提出兩造所不爭執於八
      十八年七月二十五日拍攝之照片，影像清晰，上訴人亦不諱言被上訴人之前夫
      唐榮宏拍了一整本相簿，則被上訴人果有與唐榮宏設計仙人跳之計劃，僅上開
      八十八年七月二十五日之相片即足做為呈庭證據，何須嗣後又至國仁旅社再拍
      一組照片？且如上訴人所言，被上訴人前既已同意其夫唐榮宏與上訴人在家中
      發生性行為，則三人偕同返家即可，又何須另行花費至旅社租用房間？上訴人
      所辯，顯與常情不合，不足採信。另上訴人雖又舉證人劉國家證稱：「照片拍
      攝地點有唐榮宏的家裡及旅社，照片是唐榮宏拿給我們炫耀，當時尚未到地檢
      署提告訴，沒有多久，就聽說被上訴人提告訴。照片中沒有看到被上訴人。事
      發後，唐榮宏常到我住處，我他不可以害上訴人，頭先我認為是夫妻設計的
      ，後來我看唐榮宏也是受害人，我叫他要出庭，憑良心講就好，他說他不敢出
      庭，要幫上訴人寫切結書。唐榮宏說照片是他太太照的。」（見原審九十一年
      二月二十六日言詞辯論筆錄），依證人證詞，雖足證明訴外人唐榮宏有說照片
      是被上訴人所照，但並未陳明：哪一張照片是被上訴人所照，據此，亦不足證
      明上訴人與訴外人唐榮宏於八十八年七月二十五日所拍之照片亦為被上訴人所
      拍攝。
（三）上訴人辯稱：簽立切結書係受被上訴人之女脅迫云云，固據證人楊惠年到庭證
      稱：「當天我剛好回家，他女兒到我家說有母親與他爸爸交往他有證據，有相
      片，我不清楚情況就勸我母親，當時是深夜他女兒叫的很大聲，我們擔心給鄰
      居笑，他又說不蓋章他不回去，我們蓋完手印，被上訴人就進來，拉他女兒回
      家，說他自己先生也有錯」（見原審九十年十月十二日言詞辯論筆錄），惟依
      證人所陳，上訴人當初係因擔心鄰居笑話，又聽證人所勸而於切結書上蓋指印
      ，衡其情節，並未達民法第九十二條第一項所謂「脅迫」之程度，上訴人稱係
      被脅迫而簽立切結書云云，並不足採。
（四）據證人即唐榮宏之女唐郁婷於偵查中證述：該張照片是在簽下切結書之後所拍
      攝的，大約在同年十二月三十一日左右，由唐甲○○拿給渠看，並向渠抱怨，
      上訴人根本未遵守切結書的內容（見偵查卷第二十四頁），足認上訴人於簽立
      系爭切結書後，又與訴外人唐榮宏至國仁旅社發生性行為，被上訴人主張堪信
      為真實。
（五）綜上所述，上訴人所辯均不足採，被上訴人主張：上訴人自八十八年三月間起
      與其原配偶唐榮宏發生性行為，並於八十八年十一月十二日簽立切結書後，又
      於同年十二月間與唐榮宏發生性行為等情，應堪信為真實，臺灣臺南地方法院
      九十年易更字第三號刑事判決亦同此認定，有臺灣臺南地方法院九十年易更字
      第三號刑事判決附卷足參。
五、按法律上不得以契約強制之為一定行為或不為一定行為，約定違約金，其不為一
    定行為僅為事實上之約束，不發生法律上之拘束力，此時主債務不存在，故非固
    有之違約金，學者謂之不真正違約金或擬似的違約金。此種違約金契約為通常之
    附條件契約，即以一定行為或不行為為條件而應負擔一定給付之債務，從而應依
    一般規定定其效力，如其約定有背於公序良俗自應無效（參見史尚寬氏著「債法
    總論」一書第四九九頁，另孫森焱氏著「民法債編總論」一書第五０七頁亦同此
    見解）。本件兩造簽立之系爭切結書係載明：「本人盧素月與唐榮宏通姦數次，
    但已有反悔之心，答應唐榮宏全家成員，自即日起不再與唐榮宏有任何交通（通
    電、信、見面）若再有此類情事發生，願意以新台幣二百萬元整賠償唐甲○○女
    士，無論是否為唐榮宏主動約見，一律賠償。」，有卷附之系爭切結書影本可參
    。參諸系爭切結書所載：「自即日起不再與唐榮宏有任何交通（通電、信、見面
    ）」者，核係以無法強制上訴人履行之事項為契約之內容，僅具事實上之約束而
    已，惟訴外人唐榮宏當時與被上訴人間既有婚姻關係，基於婚姻之純潔性及神聖
    性，被上訴人自得禁止婚姻當事人以外之他人與其配偶間之不正當往來，致影響
    被上訴人婚姻關係之存續，或與其配偶基於婚姻關係共同生活、相互扶持目的之
    行為，是系爭切結書雖以上訴人若違反「不再與被上訴人之夫唐榮宏交通」義務
    ，即應負給付違約金之責任者，惟其禁止上訴人與訴外人唐榮宏往來之不作為，
    既並未違反公序良俗，揆諸前開說明，契約仍屬有效自明；而系爭切結書因無主
    債務，且約定違約者，即應賠償精神賠償費二百萬元之違約金，揆諸前揭說明，
    核係損害賠償額預定性之不真正違約金契約性質。而上訴人既於簽立系爭切結書
    後，再與訴外人唐榮宏發生性關係，核已違反系爭切結書所載「不再交通」義務
    ，系爭給付違約金之停止條件已成就至明，是系爭給付違約金之停止條件已成就
    ，被上訴人據以請求上訴人給付違約金，即無不合。
六、按違約金契約為從契約，以主契約之有效存在為前提。如就法律上無從以契約強
    制之行為或不行為，約定為一定金額之給付或金錢以外之給付，以保障其履行者
    ，並無主契約之存在，要與民法第二百五十條所謂之違約金契約有別，而屬於不
    真正違約金契約。然不真正違約金契約所約定之違約金過高者，法院為維持公平
    之原則，仍非不得類推準用民法第二百五十二條規定，酌減至相當之數額（最高
    法院七十三年度台上字第二七九三號判決意旨參照）；又按當事人約定之違約金
    是否過高，須依一般客觀事實，社會經濟狀況，當事人所受損害情形及債務人如
    能依約履行時，債權人可享受之一切利益為衡量標準，而債務人已為一部履行者
    ，亦得比照債權人所受利益減少其數額，倘違約金係屬損害賠償總額預定之性質
    者，尤應衡酌債權人實際上所受之積極損害及消極損害，以決定其約定之違約金
    是否過高（最高法院八十八年度台上字第一九六八號判決意旨參照）；本件上訴
    人未履行一定之不作為，危及被上訴人與訴外人唐榮宏之婚姻關係，破壞被上訴
    人基於婚姻關係與訴外人唐榮宏間共同生活之圓滿安全及幸福，被上訴人據以請
    求上訴人依約給付精神損害賠償之違約金者，要無不合。
七、另查：系爭違約金之約定係屬損害賠償總額預定之性質者，已如前述；被上訴人
    於南緯實業股份有限公司工作，年所得約四十萬元，上訴人於新藝纖維股份有限
    公司作，年所得約二十六萬元，被上訴人名下有一筆土地、一筆房屋，上訴人名
    下有一筆土地等情，業經原審向財政部財稅資料中心調閱兩造報稅資料及財產歸
    戶清冊附卷足參，是兩造間雖訂立切結書契約，約定上訴人不得與訴外人唐榮宏
    交往，若上訴人違約，應負給付二百萬元違約金之義務者，核與兩造間之社會地
    位、經濟能力及被上訴人因本件上訴人違約所致之精神損害相較，尚屬過高，是
    被上訴人依系爭切結書契約，請求上訴人給付之精神賠償之違約金二百萬元，既
    屬過高，爰依法予以酌減；本院審酌上開兩造之學經歷、關係、經濟能力，及本
    件上訴人不顧被上訴人基於婚姻關係，企盼與其夫共同生活之圓滿安全及幸福之
    內心感受，並已造成被上訴人與其夫唐榮宏之婚姻關係破裂，家庭共同生活之圓
    滿安全及幸福之內心感受已遭破壞結果，所致被上訴人受有內心傷害程度非輕等
    一切情狀，認被上訴人得請求之違約金應以八十萬元範圍內為適當。
八、綜上所述，被上訴人本於不真正違約金之法律關係，請求上訴人給付八十萬元，
    及自起訴狀繕本送達翌日即九十年九月二十日起至清償日止，按週年利率百分之
    五計算之利息之範圍內為有理由，原審在此範圍內予以准許，洵無不合，此部分
    上訴人之上訴並無理由，應予駁回，此部分假執行之聲請亦失所附麗，應並予駁
    回。至於原審判決逾八十萬元之金額及利息部分，顯有不當，此部分上訴為有理
    由，應由本院將原判決逾八十萬元及利息部分廢棄，並改判如主文第二項所示。
九、本件事證既臻明確，兩造其餘之攻擊防禦方法，與本判決之結果已不生影響，爰
    不另贅論，併此敘明。
十、據上論結，本件上訴為一部有理由，一部無理由，依民事訴訟法第四百五十條、
    第四百四十九條第一項、第七十九條但書，判決如主文。
中　　　華　　　民　　　國　　九十一　　年　　　六　　　月　　二十五　　日
　　　　　　　　　　　　　　　　　　 臺灣高等法院臺南分院民事第四庭
~B1審判長法官　林　　金　　村
~B2　　　法官　曾　　平　　杉
~B3　　　法官　袁　　靜　　文
右為正本係照原本作成。
不得上訴。
中　　　華　　　民　　　國　　九十一　　年　　　六　　　月　　二十六　　日
~B法院書記官　董　　挹　　棻
